臺灣桃園地方法院民事判決　八十八年度簡上字第一一二號
　　上　訴　人　甲○○○
　　被上訴人　　鄭章
　　　　　　　　鄭慶洪
　　　　　　　　鄭敏廷
　　　　　　　　鄭梅英
　　　　　　　　鄭月英
　　　　　　　　陳鄭秀英
　　　　　　　　鄭意妹
　　　　　　　　鄭林綢妹
　　　　　　　　丁○○
　　複代理人　　乙○○
右當事人間請求確認通行權事件，上訴人對於中華民國八十八年一月二十九日本院中
壢簡易庭八十七年度壢簡字第五八五號第一審判決提起上訴，本院判決如左：
    主　　文
上訴駁回。
第二審訴訟費用由上訴人負擔。
    事 　　 實
甲、上訴人方面：
一、聲明：求為判決（一）原判決不利於上訴人部分廢棄（二）右廢棄部分被上訴人
    　　　在第一審之訴駁回之。
二、陳述：除與原審判決書所載者相同茲予引用外，補稱：
（一）原判決認被上訴人對於上訴人所有坐落於桃園縣楊梅鎮○○段第二七之一地號
      （以下簡稱為系爭土地）土地面積０．００一一公頃之土地有通行權，然依原
      審判決所指所謂公路部分，係指水溝，則原審判決上訴人應供被上訴人通行顯
      然無任何實益，且與民法第七百八十七條第一項及第二項「所有人得通行周圍
      土地以至公路」之規定相違背。
（二）再袋地之通行權，本應對於周圍土地損害最少之處所及方法為之，以保全四周
      鄰地之利益。然原審之判決就其認定應供被上訴人通行之部分，竟然持上訴人
      所有之系爭土地自中分割為二，致使上訴人僅餘各不到二十坪之土地，此實無
      法耕作，更無法作其他利用，此顯然亦有違背前開民法之規定。
三、證據：援用原審之立證方法。
乙、被上訴人方面：
一、聲明：求為判決駁回上訴。
二、陳述：除與原審判決書所載者相同茲予引用外，補稱：
（一）被上訴人所有之需通行地，地目為田，被上訴人作為農耕使用，周圍均為他人
      土地所圍繞，並無適宜之聯絡通往公路，故被上訴人載運農產品或肥料，均係
      通行上訴人所有之既成道路，惟上訴人反對被上訴人通行其所有之土地，致需
      通行地目前已呈荒廢狀態，故被上訴人所有需通行地，有為通行之必要。再需
      通行地係呈南北狹長狀，其地號依序為桃園縣楊梅鎮○○段二三七之一、二三
      七、二四０之二、二四０之六號，該需通行地之上方有一柏油舖設之公路，需
      通行地如欲與該公路聯絡，必須經由訴外人財政部國有財產局所管理之坐落桃
      園縣楊梅鎮○○段第三三之一地號土地及上訴人所有同段第二七之一地號土地
      之既成道路，並且對於上訴人土地之損害最少，再通行面積僅為０．００一一
      平方公尺，並不超過農耕使用之必要範圍，為此，原審判決並無違誤之處，上
      訴人之上訴無理由。
（二）按二點之間，以直線最短，通路亦然，於上訴人之損害亦最少，況系爭通路原
      即為直線，並非斜線，上訴人及台灣省地政處土地測量局所繪之圖，如係斜線
      ，則其長度加長，面寬自然相對變窄，其難以再供小客車或小貨車通行。且若
      以台灣省地政處土地測量局之鑑定圖為準，被上訴人須再砌通路以通同段二七
      之一地號外，尚須將銜接二七之一及被上訴人四筆土地間跨越水溝之水泥橋面
      改建，並須擴大其面積，此亦對於上訴人不利。
三、證據：援用原審之證據方法，並提出照片四紙為證。
丙、本院依職權履勘現場，並囑託台灣省地政處土地測量局派員實施測量，並製作鑑
    定圖到院。
    理　　由
壹、程序方面：
　　被上訴人丙○○於民國（下同）九十年十二月二十五日死亡，其繼承人有鄭林綢
　　妹、鄭章、鄭慶洪、鄭敏廷、鄭梅英、鄭月英、陳鄭秀英、鄭意妹等人，此有被
　　上訴人所提出之戶籍謄本一紙附卷可查，應認為真實，故鄭林綢妹、鄭章、鄭慶
　　洪、鄭敏廷、鄭梅英、鄭月英、陳鄭秀英、鄭意妹等人聲明承受訴訟，於法有據
　　，應准許之。
貳、實體方面：
一、本件被上訴人起訴主張坐落於桃園縣楊梅鎮○○段第二三七、二三七之一及二四
　　０之二原為丙○○所有（現為鄭林綢妹、鄭章、鄭慶洪、鄭敏廷、鄭梅英、鄭月
　　英、陳鄭秀英、鄭意妹等人所繼承），而被上訴人丁○○則係同段第二三七之一
　　（與被上訴人丙○○分別共有）及二四０之六地號土地之所有權人，惟前開土地
　　四周均遭他人之土地圍繞，係屬無法通達公路之袋地，然依據民法第七百八十七
　　條第一項規定：土地因與公路無適宜之聯絡，致不能為通常使用者，土地所有人
　　得通行周圍地以至公路。前述袋地得以上訴人所有之坐落於桃園縣楊梅鎮○○段
　　第二七之一地號土地及財政部國有財產局所管理之桃園縣楊梅鎮○○段第三三之
　　一地號土地（財政部國有財產局之部分經判決被上訴人敗訴，然未據被上訴人提
　　起上訴，已告確定）對外通行公路，且該通道亦已通行二十餘年，然上訴人及其
　　配偶即訴外人劉慶田竟以該既成道路係位於其所有之土地上為由，百般阻擾，並
　　破壞該通道，不讓被上訴人載運農產品之貨車通行，致被上訴人土地因無法運送
　　農作物而不得不廢耕，為此，被上訴人依法提起本件確認之訴。
二、本件上訴人則抗辯被上訴人請求通行之土地，當初係柏油路與泥土結合成道路，
    恰可通行一般小客車，已通行數年，後因泥土崩塌，然被上訴人並未經上訴人之
    同意即將之整修拓寬，雙方乃起爭執，被上訴人且曾暴力毆打上訴人，並以水泥
    灌澆上訴人，被上訴人種種惡行，其欲請求通行上訴人之土地，上訴人自不同意
    云云。
三、本件被上訴人起訴主張坐落於桃園縣楊梅鎮○○段第二三七及第二四０之二地號
    土地為丙○○所有，而同段第二三七之一地號土地為丙○○及被上訴人丁○○所
    分別共有，同段第二四０之六地號土地為被上訴人丁○○單獨所有，其所相鄰之
    坐落於桃園縣楊梅鎮○○段第二七之一地號土地為上訴人所有等事實，為兩造所
    不爭執，並業據其等提出之土地登記簿謄本五紙附卷可查，故堪信被上訴人此部
    份主張為真實。
四、又被上訴人主張其所有之土地，地目為田，係作農耕使用，周圍均為他人土地所
    圍繞，而與公路無適宜之聯絡，以往被上訴人為載運農產品或肥料，均係通行上
    訴人所有之既成道路，惟因上訴人反對被上訴人通行其所有之土地，致使被上訴
    人所有之需通行地無法對外通行，目前已呈荒廢狀態等情，為上訴人所不爭，並
    經原審於八十五年十二月二十八日、八十六年三月二十八日、十月二十九日及八
    十七年十月二十九日等期日勘驗現場屬實，製有勘驗筆錄在卷可稽，核與被上訴
    人所提之地籍圖核屬一致，堪信被上訴人所主張為真實，則被上訴人所有之土地
    為袋地，要無疑義。
五、土地因與公路無適宜之聯絡，致不能為通常使用者，土地所有人得通行周圍地以
    至公路。但對於通行地因此所受損害應支付償金。前項情形，有通行權人應於通
    行必要之範圍內，擇其周圍地損害最少之處所及方法為之，此民法第七百八十七
    條定有明文，此項因土地相鄰關係所為之規定，乃重在圖謀相鄰不動產之調和利
    用，鄰地通行權之性質，為土地所有權人所有權、使用權之擴張，與鄰地所有權
    人所有權、使用權之限制，是以土地所有權人或使用權人，如確有通行鄰地之必
    要，鄰地所有權人或使用權人，即有容忍其通行之義務。經查，被上訴人所有之
    需通行地係呈南北狹長狀，其依序為桃園縣楊梅鎮○○段二三七之一、二三七、
    二四０之二、二四０之六地號土地，且其四周均為他人土地所圍繞之事實，有原
    告所提地籍圖謄本在卷可稽，並經原審勘驗屬實，而需通行地之上方有一柏油舖
    設之公路，需通行地如欲與該公路聯絡，以經由訴外人財政部國有財產局所管理
    坐落桃園縣楊梅鎮○○段第三三之一地號土地及上訴人所有同段第二七之一地號
    土地之既成道路為最近，相較於通行其他人所有之周圍鄰地，應以通行上訴人之
    前述土地對鄰地損害最少，故被上訴人主張通行上訴人所有之土地，於法有據，
    應准許之。又本院審酌被上訴人所有需通行地係作農耕使用，其通行鄰地土地之
    寬度及面積應以農車或農機具可以通行之範圍為限，而被上訴人於原審主張原先
    通行之道路剛好可供一輛小客車通行（見原審卷第九十一頁背面），故衡以被上
    訴人以往均通行該通路，原審所認定之寬度及面積顯已足為被上訴人通行所需。
    再上訴人主張原審所命通行之道路將其土地強分為二，使其另一筆土地面積不到
    二十坪，不利於其利用，顯然造成上訴人損害過大云云。然查，上訴人所有系爭
    土地為農地，並無法作為建築之用，而以農耕用途觀之，上訴人土地之面積已合
    於農機具耕耘整地之用，應無須土地整筆完整未分割始能利用之情形。況原審所
    認定通行之範圍及面積，曾供被上訴人通行多年，原審之判決並未變動雙方多年
    之通行現況。再若以上訴人所主張之路線，其通行路線加長，若欲兼顧可供農車
    或農機具通行之寬度，勢必上訴人所提供之供通行面積需增加，此無異造成上訴
    人損害更大。故本院審酌上情，仍認原審所認定之通行路線及面積對於上訴人之
    損害最少，於法並無不合。上訴意旨指摘原判決不當，求予廢棄改判，為無理由
    ，應予駁回其上訴。
六、據上論結，本件上訴為無理由，依民事訴訟法第四百三十六條之一第三項、第四
    百四十九條第一項、第七十八條，判決如主文。
中　　　華　　　民　　　國　　九十一　　年　　　六　　　月　　 二十　　 日
                              臺灣桃園地方法院民事第二庭
~B審判長法官　邱瑞祥
~B法　　　官　陳心婷
~B法　　　官　田玉芬
右為正本係照原本作成
本件不得上訴
中　　　華　　　民　　　國　　九十一　　年　　　六　　　月　　 二十　　 日
~B法院書記官　羅文
